---
title: "prepare ADP"
author: "Choi YS"
date: last-modified
format: 
  html:
    toc: true
    code-fold: false
    theme: cosmo
    page-layout: full # 페이지 레이아웃 (full, article 등)
    highlight-style: "github" # 코드 하이라이트 스타일 지정
execute:
  echo: true
  message: false
  warning: false
---

```{r}
#| code-fold: true

library(dplyr)
library(stringr)
library(lubridate)
library(tidyr)
library(ggplot2)
library(tidymodels)
library(caret) #통계모델델
library(car)
library(DataExplorer)
library(skimr)
library(palmerpenguins)
library(emmeans)
library(janitor) # 변수명 정리
```

# 1. 통계적 가설 검정

## 1-1. 수치형 변수(평균 비교)

### 단일집단검정

-   **일표본 T-검정(one-sample t.test)** : 한 집단의 평균이 특정값과 같은지 검정.
-   **샤피로-윌크 검정 (Shapiro-Wilk Test)** : 데이터가 정규분포를 따르는지 확인하는 검정. (모든 모수 검정의 선행 단계)

```{r}
## One-sample t-test 수행
#예: Sepal.Length의 평균이 5.8과 같은지 검정
t.test(iris$Sepal.Length, mu = 5.8)
#결과 p-value가 0.5226으로 0.05보다 크므로 평균은 5.8과 다르지 않다.
#5.8은 95% 신뢰구간 안에 있다.

## Shapiro-Wilk Test(t.test를 하려면 data가 정규성을 만족해야 한다.)
shapiro.test(iris$Sepal.Length)
qqnorm(iris$Sepal.Length)
qqline(iris$Sepal.Length, col = "red")
# 샤피로-윌크 검정에서 p-value가 0.05보다 작으므로 정규성을 따르지 않는다. 이때는 Wilcoxon signed-rank test를 진행한다.
# QQ-Plot은 시각화 하여 보여준다. 점들이 붉은색 직선 위에 잘 정렬되어 있다면 정규성을 만족하는 것으로 본다.

## Wilcoxon signed-rank test (정규성을 만족하지 않을 경우 비모수 검정 진행)
wilcox.test(iris$Sepal.Length, mu = 5.8)
# p-value가 0.05보다 크므로 귀무가설(중위수(median)가 5.8이다)을 기각할 수 없습니다.

# t.test와 wilcox.test의 결과가 동일하다. 통계학에서 표본의 크기가 충분히 크면(보통 $n > 30$ 이상), 모집단의 분포가 정규분포가 아니더라도 표본 평균들의 분포는 정규분포에 가까워 진다. 샘플 개수가 많을때는 t.test는 정규성 가정이 조금 깨지더라도 상당히 강건(Robust)하게 작동한다.
# t.test: 데이터의 **'평균(Mean)'**을 직접 비교
# wilcox.test: 데이터의 **'순위(Rank)'**를 기반으로 중위수(Median)의 차이를 비교

```


### 두 집단간 비교(Two-sample)

-   **독립표본 T-검정(Independent Two-sample t-test)** : 서로다른 두집단 평균 비교(수행전 등분산검정(var.test) 먼저 필요)
-   **대응표본 T-검정(Paired t-test)** : 동일 집단 전/후 차이(다이어트약 복용 전/후 체중중)
-   **윌콕슨 순위합/부호순위 검정**: 정규성 가정을 만족하지 못할 때 사용하는 비모수 검정.  
    -  모수 검정 (Parametric test)이란 모집단의 분포가 정규분포를 따른다는 가정을 가지고 있다. 평균($\mu$)이나 분산($\sigma^2$)과 같은 '모수(Parameter)'를 이용하여 가설을 검정진행한다.(예: t-test, ANOVA)   
    - 비모수 검정 (Non-parametric test)은 모집단이 특정 분포(정규분포 등)를 따른다는 가정을 하지 않는다. 데이터의 평균값 대신 순위(Rank)나 중앙값(Median)을 활용하며 데이터가 정규분포를 따르지 않을 때, 표본의 크기가 작을 때, 설문조사 결과(1등, 2등, 3등)처럼 수치화하기 어렵고 순서만 의미가 있는 데이터는 비모수 검정이 적합하다.


```{r}
# 독립 표본 t-검정의 핵심 전제 조건  
# 독립성: 두 그룹은 서로 영향을 주지 않아야 한다.  
# 정규성: 각 그룹의 데이터가 정규분포를 따라야 한다.  
# 등분산성: 두 그룹의 분산이 같아야 한다다. (var.test로 확인)  

# 1. 데이터 필터링 (두 그룹만 추출)
filter_data <- iris %>% filter(Species %in% c("setosa", "versicolor"))

# 2. 정규성 검정 (각 그룹별로 수행)
shapiro.test(filter_data$Sepal.Length[filter_data$Species == "setosa"])
shapiro.test(filter_data$Sepal.Length[filter_data$Species == "versicolor"])

# 정규성 검정 결과 setosa와 versicolor 모두 정규성을 만족한다. 

# 3. 등분산성 검정
var.test(Sepal.Length ~ Species, data = filter_data)

# 등분산성 검정시 p-value가 0.05보다 작으므로 두 그룹은 분산이 서로 다르다.

# 4. 독립 표본 t-검정 수행
# 등분산성 검정 결과에 따라 var.equal 설정 (p > 0.05 이면 TRUE)
t.test(Sepal.Length ~ Species, data = filter_data, var.equal = FALSE)
# 두그룹의 분산이 다르므로로 t.test 진행시 var.equal = False를 지정하여 Welch's t-test 를 진행한다.  
# Welch's t-test는 표준 t-test보다 더 보수적(안전한)이면서도 분산 불일치를 보정하여 왜곡 없는 결과를 제공한다.
# Welch's t-test 결과 두 그룹간 평균은 다르다.

boxplot(Sepal.Length ~ Species, data = filter_data, 
        main = "Sepal Length by Species", 
        col = c("lightblue", "lightgreen"))
```
```{r}
#sleep 데이터는 10명의 환자에게 두 가지 약물(group 1, group 2)을 투여하고 수면 시간의 변화를 측정한 데이터
sleep_wide <- sleep %>% pivot_wider(names_from = group, values_from = extra)

# Paired t-test는 두 데이터 쌍 간의 차이(diff = X - Y)가 0인지 검정하는 것
#  가정: 차이값(Sepal.Length - Sepal.Width)이 정규분포를 따라야 한다.

# 1. 차이값 계산
diff_sleep <- sleep_wide$`1` - sleep_wide$`2`

# 2. 정규성 검정
shapiro.test(diff_sleep)
# p-value가 0.05보다 작으므로 정규성을 만족하지 않는다.

# 3. QQ-plot 확인
qqnorm(diff_sleep)
qqline(diff_sleep, col = "red")

t.test(sleep_wide$`1`, sleep_wide$`2`, paired = TRUE)
#p-value가 0.05보다 작으므로 "두 약물(또는 처치) 간에는 수면 시간에 통계적으로 유의미한 차이가 있다"고 해석된다. 하지만, 정규성을 만족하지 못했으므로, 비모수 검정인 Wilcoxon signed-rank test를 사용한다.
wilcox.test(sleep_wide$`1`, sleep_wide$`2`, paired = TRUE)
# wilcox.test에서도 p-value가 0.05보다 작아 약물 두 약물간에는 유의미한 차이가 있다.
```


### 세개 이상상 집단간 비교

-   **분산분석(ANOVA)** : 3개 이상 집단 평균 비교. 사후 검정(Tukey)
    -   일원분산분석 (One-way ANOVA): 하나의 범주형 독립변수에 따른 연속형 종속변수의 차이.
        -   '일원'은 독립변수(원인)가 1개라는 뜻입니다. 하지만 그 원인 안에 범주(집단)가 3개 이상일 때 사용.
        -   "강사(독립변수)에 따라 학생들의 성적(종속변수) 차이가 있는가?" 독립변수: 강사 (A강사, B강사, C강사 → 집단이 3개) 종속변수: 성적 (수치형 데이터)
    -   이원분산분석 (Two-way ANOVA): 두 개의 독립변수와 그들 간의 상호작용 효과를 분석.
    -   사후 검정 (Post-hoc analysis): ANOVA 결과 "차이가 있다"고 나올 경우, 구체적으로 어느 집단끼리 차이가 나는지 분석 (Tukey, Bonferroni 등).


```{r}
#palmerpenguins data를 사용하여 ANOVA 분석 진행
#palmerpenguins 데이터에서 펭귄의 종(species: Adelie, Chinstrap, Gentoo)에 따라 부리 길이(bill_length_mm)의 평균이 다른지 검정
#ANOVA도 선행검정 필요(정규성, 등분산성, 독립성)
#정규성: 각 종별 부리 길이가 정규분포를 따르는가?
#등분산성: 모든 종의 부리 길이 분산이 동일한가?
#독립성: 각 측정치는 독립적인가?


###일원분산분석 (One-way ANOVA)
# 1. 데이터 정제 (결측치 제거)
penguins_clean <- penguins %>% 
  filter(!is.na(bill_length_mm))

# 2. 선행 검정: 등분산성 확인 (Levene's Test)
car::leveneTest(bill_length_mm ~ species, data = penguins_clean)
# p-value가 0.05보다 크므로 종간 분산이 같다.
# 만일 p-value가 0.05보다 작아서 등분산성이 만족하지 않으면, oneway.test(..., var.equal = FALSE)를 사용해야 한다. oneway.test는 Welch’s ANOVA라고도 불리는 분석을 수행한다. 이전에 Two-sample t-test에서 등분산성이 아닐 때 Welch's t-test를 썼던 것과 동일한한 논리

# 4. One-way ANOVA 수행
anova_result <- aov(bill_length_mm ~ species, data = penguins_clean)
summary(anova_result)
# p-value가 0.05보다 작으므로 종간 부리길이 평균이 유의미한 차이가 있다.

# 5. 사후 검정 수행
TukeyHSD(anova_result)
# ANOVA 결과에서 p-value가 0.05보다 작다면, "세 집단 중 적어도 어느 한 집단은 평균이 다르다"는 것을 의미한다. 하지만 정확히 어떤 종들끼리 차이가 나는지는 알려주지 않으므로 Tukey HSD 검정을 진행하여 종간 차이를 확인한다.

# 6. 시각화로 확인
plot(TukeyHSD(anova_result), las = 1)

boxplot(bill_length_mm ~ species, data = penguins_clean,
        main = "Bill Length by Species",
        xlab = "Species", ylab = "Bill Length (mm)",
        col = c("orange", "purple", "cyan"))


## 등분산성을 만족하지 않을때는, oneway.test(var.equal = FALSE)를 진행한다.

# Welch's ANOVA 수행
welch_anova <- oneway.test(bill_length_mm ~ species, 
                           data = penguins_clean, 
                           var.equal = FALSE)
welch_anova
#등분산성이 깨진 상태에서의 사후 검정은 TukeyHSD가 아니라 Games-Howell 검정이라는 별도의 방법을 사용한다.
penguins_clean %>% rstatix::games_howell_test(bill_length_mm ~ species)
```
```{r}
###이원분산분석 (Two-way ANOVA)
# Two-way ANOVA(이원 분산 분석)는 두 개의 독립 변수(범주형)가 하나의 종속 변수(연속형)에 미치는 영향을 동시에 분석하는 방법이다.
# Two-way ANOVA에서는 단순히 각 변수의 개별 영향(주효과)뿐만 아니라, 두 변수가 결합되어 나타나는 상호작용 효과(Interaction Effect)를 확인하는 것이 핵심이다.
# 주효과(Main Effect): 종에 따라 부리 길이가 다른가? 섬에 따라 부리 길이가 다른가?
# 상호작용 효과: 특정 섬에 사는 특정 종의 부리 길이만 유독 더 길거나 짧은가?

# Two-way ANOVA 모델 생성
# '*' 기호는 주효과와 상호작용 효과를 모두 포함하게 한다.
two_way_anova <- aov(bill_length_mm ~ species * island, data = penguins_clean)
summary(two_way_anova)
# 검정결과, species는 매우 유의미 하며, island는 유의미 하지 않는다. 하지만, 코드에서는 species * island로 입력하였으나 species:island(상호작용) 결과가 나오지 않았다. 
# 이유는 아래와 같이 특정 섬에는 특정 종만 살고 있기 때문에 모든 종과 모든 섬의 조합을 계산할 수 없어서 R이 자동으로 상호작용 항을 제거하거나 계산하지 못하였다.
penguins_clean %>% count(island, species)

# 아래와 같은 경우는 상호작용(species:sex) 결과를 확인 할 수 있다.
penguins_sex_clean <- penguins_clean %>% filter(!is.na(sex))
two_way_sex <- aov(bill_length_mm ~ species * sex, data = penguins_sex_clean)
summary(two_way_sex)

#사후 검정
TukeyHSD(two_way_sex)
plot(TukeyHSD(two_way_sex), las = 1)

# 사후 검정시 emmeans 패키지를 사용하면 TukeyHSD보다 더 유연한 분석을 할 수 있다.
# emmeans(Estimated Marginal Means /추정된 한계 평균)의 약자로, 복잡한 통계 모델(ANOVA, 회귀분석 등)을 돌린 후 "그래서 각 그룹의 평균이 구체적으로 얼마고, 서로 어떻게 다른가?" 를 파헤치기 위해 사용하는 사후 분석 방법이다.
# palmerpenguins처럼 그룹별 샘플 수가 다를 때(Unbalanced data), 일반적인 평균값보다 더 정확한 수정된 평균(Estimated Marginal Means)을 사용한다.
# 회귀분석(Regression), 공분산 분석(ANCOVA), 혼합 효과 모델(Mixed Models) 등 다양한 모델에 적용가능하고, 조건 걸기가 자유로워 유연한 분석을 할 수 있다.

# 성별을 고정하고 종 간의 차이를 비교
em_species_by_sex <- emmeans(two_way_sex, ~ species | sex)
pairs(em_species_by_sex, adjust = "tukey")

# 모든 조합 간의 비교
em_all <- emmeans(two_way_sex, pairwise ~ species * sex)
em_all$contrasts # 상세 비교 결과만 출력

# 상호작용 및 평균 지점 시각화
emmip(two_way_sex, sex ~ species, CIs = T) #CIs는 신뢰구간(Confidence Interval)
```


## 1-2. 범주형 변수(빈도/비율 비교)

-   카이제곱검정(chisq.test)
    -   적합도 검정: 관측값이 예상비율/예상분포 따르는지
    -   독립성 검정 : 두 범주형 변수간에 연관성이 있는지 확인(예:성별과 선호 정당)
    -   동질성 검정 (Test of Homogeneity): 여러 모집단에서 범주별 비율이 같은지 확인.


```{r}
# 범주형 변수의 빈도표 만들기(table or xtabs)
table(penguins$species, penguins$island)
many_var <- table(penguins$species, penguins$island, penguins$sex)

xtabs(~species + island, data = penguins)
many_var <- xtabs(~species + island + sex, data = penguins) #xtabs를 사용하면 fomula 형식으로 더 깔끔하게 코드를 만들 수 있다.
ftable(many_var) #Flatten 형태로 평면으로 출력하기

### 적합도 검정
#관측된 비율이 예상한 이론적 비율과 일치하는지 확인
# 1. 실제 관측 빈도
obs_counts <- table(penguins$species)

# 2. 예상 비율 설정 (예: 세 종의 비율이 동일하다면 1/3씩)
expected_probs <- c(1/3, 1/3, 1/3)

# 3. 적합도 검정 수행
chisq.test(obs_counts, p = expected_probs)

# p-value가 0.05보다 작으므로 예상 빈도와 다르다고 판단한다.


### 독립성 검정
table_data <- xtabs(~species + island, data = penguins)
chisq.test(table_data)
# 검정결과 p-value가 0.05보다 작으므로 species와 island는 서로 독립적이지 않다.
chisq.test(penguins$species, penguins$island) #table 형태로 작성하지 않아도 동작하긴함.

#시각화
mosaicplot(table_data, main = "Species by Island", color = T)


### 동질성 검정(독립성검정과 코드 동일하다. 데이터를 수집하는 관점(설계)에서 차이)
# 1. xtabs를 사용하여 성별에 따른 종의 분포를 표로 만들기기
homo_tab <- xtabs(~ sex + species, data = na.omit(penguins))


# 2. 카이제곱 동질성 검정 수행
# 가설: "수컷 집단의 종 비율과 암컷 집단의 종 비율은 동일하다."
chisq.test(homo_tab)
# p-value가 0.05보다 크므로 수컷/암컷 집단의 종 비율은 동일하다.

# 비율로 변환하여 시각화
prop_tab <- prop.table(homo_tab, margin = 1) # 행(sex) 기준으로 비율 계산

barplot(t(prop_tab), 
        col = c("orange", "purple", "cyan"), 
        legend = colnames(homo_tab),
        main = "Species Distribution by Sex",
        xlab = "Sex", ylab = "Proportion")
```

## 1-3. 상관 및 회귀 분석 관련 검정

-   상관분석 (Correlation Analysis): 두 연속형 변수 간의 선형적 관계 확인 (Pearson, Spearman).
-   회귀 모델 검정:
    -   F-검정: 모델이 통계적으로 유의미한가?
    -   t-검정: 개별 회귀 계수(기울기)가 유의미한가?
    -   잔차 분석: 선형성, 독립성, 등분산성, 정규성 가정을 만족하는가?

## 참고사항

-   ADP 실기에서는 **"가설 설정 -\> 유의수준(**$\alpha$) 확인 -\> 검정통계량 및 p-value 계산 -\> 채택/기각 판정"의 전 과정을 서술해야 합니다. 특히 p-value가 0.05보다 작을 때 **"귀무가설을 기각하고 대립가설을 채택한다"**는 결론을 데이터 맥락에 맞춰 쓰는 연습이 중요합니다.

```{r}
penguins_clean <- na.omit(penguins)

# 1. 상관계수 계산 (Pearson)
cor_val <- cor(penguins_clean$bill_length_mm, penguins_clean$body_mass_g)
cor_val <- cor(penguins_clean %>% select(where(is.numeric)))

# 2. 유의성 검정 (p-value 확인)
cor.test(penguins_clean$bill_length_mm, penguins_clean$body_mass_g)
mt_data <- as.matrix(penguins_clean[, c("bill_length_mm", "bill_depth_mm", "flipper_length_mm", "body_mass_g")]) #cor.test는 두개변수간의 상관계수 p-value만 확인 가능

# Hmisc, psych 패키지에서 여러변수 한 번에 계산
res <- Hmisc::rcorr(penguins_clean %>% select(where(is.numeric)) %>% as.matrix())

# 결과 확인
res$r # 상관계수 행렬
res$P # p-value 행렬


library(psych)
res_psych <- corr.test(penguins_clean %>% select(where(is.numeric)) %>% as.matrix(), 
                       method = "pearson")
# p-value 행렬 출력
print(res_psych$p, digits = 3)

# inspect_df 패키지를 활용한 방법(corr, p_value, 신뢰구간 표시로 보기 편함. 시각화 쉬움움)
res <- inspectdf::inspect_cor(penguins_clean %>% select(where(is.numeric))) %>% arrange(p_value)
inspectdf::show_plot(res)
```
```{r}
## 회귀 모델 ##
penguins_clean <- na.omit(palmerpenguins::penguins)
model <- lm(body_mass_g ~ bill_length_mm + flipper_length_mm, data = penguins_clean)

# 전체 결과 요약
summary(model)

# t-검정 (개별 계수 중 어떤게 유의미 한지)은 결과표의 p-value를 확인한다 
# F-검정 (만들어진 모델이 쓸만한지)은 결과표 하단의 F-statistic과 p-value를 확인한다.

# 잔차 분석
par(mfrow = c(2, 2)) # 4개 그래프를 한 화면에 출력
plot(model)
# 결과 그림 설명
# Residuals vs Fitted(선형성) : 점들이 0을 중심으로 위아래로 무작위하게 흩어져 있어야 함.
# Normal Q-Q(정규성) : 점들이 대각선 점선 위에 일렬로 놓여 있어야 함.
#(Normal Q-Q 선에서 점들이 많이 벗어나 났다면 데이터의 변환(Log 등)이나 이상치 제거가 필요할 수 있음)
# Scale-Location(등분산성) : 빨간 실선이 수평을 유지하고 점들의 퍼짐 정도가 일정해야 함.
# Residuals vs Leverage(영향력 점(Outliers)) : Cook's distance 선 밖에 있는 유난히 튀는 데이터가 없어야 함.그래프에서 우측 상단이나 하단의 점선(Cook's Distance) 근처에 있거나, 유난히 가로(Leverage)로 멀리 떨어져 있는 데이터들은 모델 전체를 흔들 수 있는 영향력 있는 관측치임.

#추가 분석
# 1. 다중공선성 확인 (VIF) - 10 이상이면 위험
car::vif(model)

# 2. 잔차의 독립성 (Durbin-Watson 검정) - 2에 가까워야 함
car::durbinWatsonTest(model)

# 3. 잔차의 정규성 (Shapiro-Wilk 검정) - p > 0.05면 정규성 만족
shapiro.test(residuals(model))

# 원 data와 lm model로 구한 data 비교하기기
fitted_values <- predict(model)
res_data <- data.frame(orgin_data = penguins_clean$body_mass_g, 
                       pred_data = fitted_values)
plot(res_data$orgin_data, res_data$pred_data)

## new data에 대한 예측값 구하기 ##
# 1. 새로운 데이터 생성 (부리 길이가 40, 50, 60인 경우)
new_penguins <- data.frame(bill_length_mm = c(40, 50, 60),
                           flipper_length_mm = c(200, 220, 230))

# 2. 예측 수행
new_pred <- predict(model, newdata = new_penguins)

# 3. 결과 확인
new_penguins$pred_weight <- new_pred
new_penguins

```


# 2. 데이터마이닝

## 2-1. 지도 학습 (Supervised Learning)

정답(Label)이 있는 데이터를 학습하여 예측하는 방법입니다.

### 분류 (Classification)

-   **의사결정나무 (Decision Tree):** 해석력이 좋아 시각화 문제로 자주 출제됩니다. (과적합 방지를 위한 가지치기 필수)

-   **랜덤 포레스트 (Random Forest):** 앙상블의 기본. 배깅(Bagging) 기법을 이해해야 합니다.

-   **XGBoost / LightGBM:** 실무 및 시험에서 가장 성능이 좋은 부스팅(Boosting) 모델입니다. (Hyperparameter 튜닝 포함)

-   **로지스틱 회귀 (Logistic Regression):** 분류 문제의 베이스라인 모델로, 오즈비(Odds Ratio) 해석이 중요합니다.

-   **나이브 베이즈 (Naive Bayes):** 텍스트 분류나 베이즈 정리를 이용한 확률적 분류.

```{r}
# 의사결정나무는 나무1그루가 의사결정, 랜덤 포레스트는 나무들의 병렬 합산 (Bagging), XGBoost 나무들의 직렬 보완 (Boosting) 방식이다. 일반적으로 성능은 의사결정나무 < 랜덤포레스트 < XGBoost이다.

## 의사결정나무
# 1. 필수 패키지 로드
library(AmesHousing) # 데이터셋
library(janitor)     # 변수명 정제
library(caret)       # 머신러닝 워크플로우 통합
library(rpart.plot)  # 의사결정나무 시각화

# 2. 데이터 불러오기 및 초기 정제
raw_ames <- ames_raw

ames_processed <- raw_ames %>%
  janitor::clean_names() %>% #변수명 깨끗이이
  mutate(across(where(is.character), as.factor)) %>%   # 범주형(Factor)으로 변환 (분류 모델의 필수 조건)
  mutate(price_grade = ifelse(sale_price > median(sale_price), "High", "Low")) %>% # 분류를 위해 종속변수 생성 
  mutate(price_grade = as.factor(price_grade)) %>%
  select(-sale_price) %>%  #원래 숫자형 가격 변수는 제거 (학습 방해 방지)
  select(price_grade, gr_liv_area, overall_qual, neighborhood, year_built, total_bsmt_sf) %>%
  na.omit() #원하는 변수만 선택하고 NA 제거
# origin data 상에서 NA를 제거 하지 않고, 아래 train 함수 안에서 아래처럼 결측치를 채워줘도 된다.


# 3. 데이터 분할 
set.seed(123) # 결과 재현성 확보
train_idx <- createDataPartition(ames_processed$price_grade, p = 0.8, list = FALSE) #(Train 80% / Test 20%)
train_data <- ames_processed[train_idx, ]
test_data  <- ames_processed[-train_idx, ]

# 4. 모델 학습 설정 (교차 검증)
# 과적합을 방지하고 최적의 CP값을 찾음
train_control <- trainControl(
  method = "cv", 
  number = 5, #5-Fold 교차 검증
  classProbs = TRUE,                   # 클래스별 확률 계산
  summaryFunction = defaultSummary     # 정확도(Accuracy) 기준 평가
)

# 5. 의사결정나무 모델 학습 및 자동 가지치기
# tuneLength = 10: 10개의 CP 후보군을 테스트하여 가장 성적이 좋은 모델을 자동 선택합니다.
dt_model <- train(
  price_grade ~ gr_liv_area + overall_qual + neighborhood + year_built + total_bsmt_sf,
  data = train_data,
  method = "rpart",
  trControl = train_control,
  tuneLength = 10,
  metric = "Accuracy"
  # na.action을 pass로 설정하고 preProcess에서 imputation(대체) 수행
  #na.action = na.pass, 
  #preProcess = c("medianImpute", "center", "scale") # 중앙값으로 결측치 채움
)

# 6. 학습 결과 확인
print(dt_model)

# 7. 최종 모델 시각화 (가지치기가 완료된 상태)
rpart.plot(dt_model$finalModel, 
           type = 4, 
           extra = 104, 
           under = TRUE, 
           box.palette = "RdBu",
           main = "Ames Housing Price Classification Tree")

# 8. 테스트 데이터를 통한 최종 성능 검증
predictions <- predict(dt_model, newdata = test_data)

# 혼동 행렬(Confusion Matrix) 출력
conf_matrix <- confusionMatrix(predictions, test_data$price_grade)
print(conf_matrix)

# 9. 변수 중요도 확인 (어떤 요인이 집값을 결정짓는가?)
var_imp <- varImp(dt_model)
plot(var_imp, main = "Variable Importance")
```
```{r}
## 랜덤포레스트
library(randomForest) # 랜덤 포레스트 엔진

# 2. 모델 학습 설정 (5-Fold 교차 검증)
# 랜덤 포레스트는 계산량이 많으므로 CV 횟수를 적절히 조절한다.
train_control <- trainControl(
  method = "cv", 
  number = 5,
  allowParallel = TRUE # 컴퓨터 자원을 병렬로 사용하여 속도 향상
)

# 3. 랜덤 포레스트 모델 학습
# method = "rf" 가 랜덤 포레스트를 의미합니다.
# tuneLength = 3: mtry(각 분할에서 무작위로 선택할 변수 개수) 후보군을 테스트합니다.
rf_model <- train(
  price_grade ~ gr_liv_area + overall_qual + neighborhood + year_built + total_bsmt_sf,
  data = train_data,
  method = "rf",
  trControl = train_control,
  tuneLength = 3,
  ntree = 500,        # 나무의 개수 (기본 500개)
  importance = TRUE    # 변수 중요도 계산 활성화
)
# 랜덤 포레스트는 나무를 500그루씩 만들기 때문에 rpart보다 훨씬 오래 걸린다. 데이터가 크다면 tuneLength를 작게 잡는게 좋다.

# 4. 학습 결과 및 최적의 파라미터(mtry) 확인
print(rf_model)

# 테스트 데이터 예측
rf_predictions <- predict(rf_model, newdata = test_data)

# 혼동 행렬(Confusion Matrix)
rf_conf <- confusionMatrix(rf_predictions, test_data$price_grade)
print(rf_conf)

# 변수 중요도 시각화
plot(varImp(rf_model), main = "Random Forest Variable Importance")
```
```{r}
## XGBoost
library(xgboost)

# 2. 학습 설정 (5-Fold 교차 검증)
train_control <- trainControl(
  method = "cv", 
  number = 5,
  allowParallel = TRUE,
  verboseIter = FALSE # 학습 과정 로그 출력 여부
)

# 3. XGBoost 모델 학습
# method = "xgbTree" 사용
# XGBoost는 결측치를 자체적으로 처리할 수 있어 na.action = na.pass 설정이 가능합니다.
xgb_model <- train(
  price_grade ~ gr_liv_area + overall_qual + neighborhood + year_built + total_bsmt_sf,
  data = train_data,
  method = "xgbTree",
  trControl = train_control,
  tuneLength = 3,       # caret이 nrounds, max_depth 등을 조합하여 3가지 세트를 테스트
  na.action = na.pass   # 결측치를 통과시키면 xgboost 내부에서 최적의 방향으로 분류함
)

# 하이퍼파라미터의 지옥: XGBoost는 nrounds(나무 개수), max_depth(깊이), eta(학습률), gamma 등 조절할게 아주 많습니다. tuneLength를 키울수록 성능은 좋아지지만 시간이 기하급수적으로 늘어납니다.
# tuneLength = 3을 설정하면, caret이 nrounds, max_depth, eta, gamma 등 주요 파라미터 7종류에 대해 각각 3개씩 후보군을 조합하여 자동으로 테스트함.
# 만약 자동 튜닝이 아니라, 사용자가 파라미터를 결정하고 싶다면, train 안에서 tuneGrid 인자를 사용해야 함.

# 4. 최적의 파라미터 조합 확인
print(xgb_model)

# 예측
xgb_predictions <- predict(xgb_model, newdata = test_data)

# 성능 확인
xgb_conf <- confusionMatrix(xgb_predictions, test_data$price_grade)
print(xgb_conf)
# 변수 중요도 시각화
plot(varImp(xgb_model), main = "XGBoost Variable Importance")

```

```{r}
##LightGBM
# LightGBM은 이름 그대로 'Light'하여 대용량 데이터에서 XGBoost보다 훨씬 빠르며 메모리를 적게 사용함.
# LightGBM은 Leaf-wise(리프 중심) 분할 방식을 사용하여, 다른 모델들이 층별로 나무를 키울 때 혼자서 손실이 가장 큰 노드를 찾아 깊게 파고듭니다. 이 덕분에 정확도가 높지만, 데이터가 적을 때는 과적합(Overfitting) 위험이 있어 튜닝이 중요



```
```{r}
##로지스틱 회귀 (Logistic Regression)

# 2. 학습 설정 (5-Fold 교차 검증)
# 로지스틱 회귀는 계산이 매우 빠르므로 검증이 순식간에 끝납니다.
train_control <- trainControl(
  method = "cv", 
  number = 5,
  classProbs = TRUE,                  # 확률값 계산 활성화
  summaryFunction = defaultSummary     # Accuracy 기준 평가
)

# 3. 로지스틱 회귀 모델 학습
# family = "binomial"은 이진 분류(Logistic)를 수행하라는 의미입니다.
# train 함수 내에 preProcess = c("center", "scale")를 추가하여 표준화를 진행할 수 있음.
log_model <- train(
  price_grade ~ gr_liv_area + overall_qual + neighborhood + year_built + total_bsmt_sf,
  data = train_data,
  method = "glm", #일반화 선형 모델
  family = "binomial", #타겟 변수가 두 개의 범주(High/Low)일 때 사용하는 옵션입니다. 이 옵션이 있어야 선형 회귀가 아닌 '로지스틱' 회귀로 작동
  trControl = train_control
)


# 4. 모델 결과 요약 및 해석
# 모델의 계수(Coefficients)를 통해 어떤 변수가 영향력이 큰지 확인할 수 있습니다.
summary(log_model$finalModel)

# 5. 테스트 데이터를 통한 성능 평가
log_preds <- predict(log_model, newdata = test_data)
log_cm <- confusionMatrix(log_preds, test_data$price_grade)

# 최종 결과 출력
print(log_cm)
```
```{r}
##나이브 베이즈 (Naive Bayes)
```






### 회귀 (Regression)

-   **선형 회귀 (Linear Regression):** 다중공선성(VIF) 확인과 변수 선택법(Stepwise)이 핵심입니다.

-   **규제 선형 모델 (Regularization):** Ridge(L2), Lasso(L1), ElasticNet의 차이와 페널티 항을 이해해야 합니다.

## 2-2. 비지도 학습 (Unsupervised Learning)

정답 없이 데이터 자체의 구조나 패턴을 찾는 방법입니다.

-   **군집 분석 (Clustering):**

    -   **K-Means:** 엘보우 포인트(Elbow Point)나 실루엣 계수(Silhouette Coefficient)를 통한 최적의 K 산출.

    -   **계층적 군집 (Hierarchical Clustering):** 덴드로그램(Dendrogram) 시각화.

    -   **DBSCAN:** 밀도 기반 군집화 (이상치 탐지에 유용).

-   **차원 축소 (Dimensionality Reduction):**

    -   **PCA (주성분 분석):** 설명 가능한 분산 비율(Explained Variance Ratio) 확인.

-   **연관 규칙 분석 (Association Rule):** \* **Apriori 알고리즘:** 지지도(Support), 신뢰도(Confidence), 향상도(Lift) 지표 해석이 필수입니다.

## 2-3. 평가 및 최적화 (Evaluation & Optimization)

모델을 만드는 것보다 \*\*"이 모델이 왜 좋은가?"\*\*를 증명하는 것이 점수의 핵심입니다.

-   **분류 평가 지표:** 혼동 행렬(Confusion Matrix), 정확도, 정밀도, 재현율, F1-Score, ROC-AUC 곡선.

-   **회귀 평가 지표:** MSE, RMSE, MAE, $R^2$ (결정계수).

-   **교차 검증 (Cross-Validation):** K-Fold, Stratified K-Fold.

## 2-4. 데이터 전처리 및 변수 선택 (Preprocessing)

데이터 마이닝 전 단계에서 반드시 수행해야 하며, 코드로 구현 가능해야 합니다.

-   **결측치 처리:** 단순 제거 vs 평균/중위수/최빈값 대체 vs KNN/Iterative Imputer 활용.

-   **이상치 탐지:** IQR(Interquartile Range) 방식, Z-score 방식.

-   **데이터 변환:** 스케일링(Standard, Min-Max), 로그 변환(왜도 제거), 원-핫 인코딩(범주형 데이터).

-   **변수 선택 (Feature Selection):** RFE(Recursive Feature Elimination), 모델 중요도(Feature Importance) 기반 추출.

### 💡 ADP 실전 전략

ADP 실기 시험에서 데이터 마이닝 파트는 가장 배점이 높고 합격의 당락을 결정짓는 핵심 구간입니다. 단순히 모델을 돌리는 것뿐만 아니라, 데이터 전처리, 모델링, 성능 평가, 그리고 비즈니스 관점의 해석까지 이어지는 파이프라인을 완벽히 숙지해야 합니다.

ADP 실기는 시간이 부족합니다. 따라서 다음과 같은 **나만의 템플릿 코드**를 미리 준비하는 것이 좋습니다.

1.  **시각화 템플릿:** 히스토그램, 박스플롯, 상관관계 히트맵 코드.

2.  **하이퍼파라미터 튜닝:** `GridSearchCV` 또는 `RandomizedSearchCV` 기본 틀.

3.  **불균형 데이터 처리:** `SMOTE` 같은 오버샘플링 기법 (분류 문제에서 자주 발생).

혹시 이 중에서 \*\*"분류 모델 생성부터 평가 지표 산출까지의 전체 파이썬 코드 흐름"\*\*을 예시로 보여드릴까요? 가장 점수 비중이 큽니다.

```{r random_forest}
library(caret)

# 데이터 분할 (7:3)
set.seed(123)
train_idx <- createDataPartition(iris$Species, p = 0.7, list = FALSE)
train_data <- iris[train_idx, ]
test_data <- iris[-train_idx, ]

# 스케일링 (필요시 수행, Random Forest는 필수는 아님)
# preProc <- preProcess(train_data, method = c("center", "scale"))
# train_scaled <- predict(preProc, train_data)

library(randomForest)

# 모델 생성
rf_model <- randomForest(Species ~ ., data = train_data, 
                         ntree = 500, importance = TRUE)

# 변수 중요도 확인 (ADP에서 자주 묻는 질문)
importance(rf_model)
varImpPlot(rf_model)
# 예측
pred <- predict(rf_model, test_data)

# 혼동 행렬 (Confusion Matrix) 및 지표 산출
confusionMatrix(pred, test_data$Species)

```

```{r linear_regression}
# 모델 생성
lm_model <- lm(Sepal.Length ~ ., data = train_data)

# 요약 결과 확인 (p-value, R-squared 확인)
summary(lm_model)

# 다중공선성 확인 (VIF 10 이상이면 위험)
vif(lm_model)

# 잔차 진단 (회귀 분석의 4대 가정 확인)
plot(lm_model)
```

# 3. 시계열 분석(Time Series Analysis)

최근 ADP 실기에서 비중이 매우 높아진 파트입니다. 단순 회귀와는 접근 방식이 완전히 다릅니다.

-   **정상성(Stationarity) 확인:** `adf.test()`(ADF 검정)를 통해 데이터가 안정적인지 확인.

-   **차분(Differencing):** 비정상 시계열을 정상성 있게 변환.

-   **ARIMA 모델:** `auto.arima()`를 활용한 최적 모델 결정 및 향후 N기 예측.

-   **지수평활법:** Simple, Holt, Holt-Winters 모델 구분.

# 4. 텍스트 마이닝 (Text Mining)

비정형 데이터 분석 문제가 한 문제씩 꼭 섞여 나옵니다. R에서는 `tm`, `KoNLP`(한글), `tidytext` 패키지를 주로 사용합니다.

-   **전처리:** 코퍼스(Corpus) 생성, 특수문자/숫자 제거, 불용어(Stopwords) 처리.

-   **문서-단어 행렬(DTM/TDM):** 텍스트를 수치형 매트릭스로 변환.

-   **워드클라우드 & 감성 분석:** 단어 빈도 시각화 및 긍정/부정 분류.

-   **LDA (Topic Modeling):** 문서 집합에서 잠재적인 주제(Topic) 추출.

# 5. 고급 데이터 전처리 및 차원 축소

단순히 결측치를 채우는 수준을 넘어, 분석의 질을 결정하는 단계입니다.

-   **불균형 데이터 처리 (Imbalanced Data):** \* 분류 문제에서 특정 클래스가 너무 적을 때 `SMOTE`, `Under/Over Sampling` 기법 적용.

-   **변수 선택 (Feature Selection):** \* **Filter:** 상관계수 기반.

    -   **Wrapper:** 전진 선택법(Forward), 후진 제거법(Backward), 단계적 선택법(Stepwise).

    -   **Embedded:** Lasso, Ridge 회귀를 통한 변수 자동 선택.

-   **차원 축소:** PCA(주성분 분석) 후 주성분 개수 결정(Scree Plot 확인).

# 실전 답안 작성 요령 (가장 중요!)

ADP는 결과 코드만큼 \*\*'해석'\*\*이 중요합니다. 다음 문장 구조를 외우세요.

1.  **가설 설정:** "귀무가설($H_0$)은 \~이다. 대립가설($H_1$)은 \~이다."

2.  **분석 수행:** (R 코드 작성)

3.  **결과 해석:** "검정 통계량은 X이며, p-value는 0.0XX로 유의수준 0.05보다 작으므로 귀무가설을 기각한다."

4.  **비즈니스 결론:** "따라서 A 공장과 B 공장의 제품 무게에는 통계적으로 유의미한 차이가 있다고 볼 수 있다."
